【裁判字號】    95,易,2421
【裁判日期】    951031
【裁判案由】    重利
【裁判全文】
臺灣臺中地方法院刑事判決              95年度易字第2421號
公  訴  人  臺灣臺中地方法院檢察署檢察官
被      告  乙○○
上列被告因重利案件，經檢察官提起公訴（95年度偵字第14288
號），本院判決如下：
    主    文
乙○○乘他人急迫，貸以金錢，而取得與原本顯不相當之重利，
處拘役伍拾日，如易科罰金，以銀元佰元即新臺幣玖佰元折算
壹日。
    犯罪事實
一、乙○○於民國（下同）95年5月下旬，在蘋果日報刊登借款
    「借30000 元還31000 元、聯絡電話為0000000000號」之廣
    告，嗣甲○○因急需用錢，知悉乙○○有在放款予他人訊息
    ，而於95年6月7日13時許，在臺中縣太平市○○○街55巷6號
    處，向乙○○借款新臺幣 (下同)3 萬元，乙○○先預扣第1
    個月5千元利息，而取得與原本顯不相當之重利，並約定之
    後每月利息為1千元，且要求甲○○簽票號TH0000000、面額
    6萬元本票1張及交付身分證與健保卡作為質押擔保該借款，
    嗣甲○○與乙○○約於95年6月21日23時許，在臺中市○○
    路與漢口路，要再交付1千元利息時為警查獲，並扣得該本
    票及1千元。
二、案經臺中市警察局第二分局報請臺灣臺中地方法院檢察署檢
    察官偵查起訴。
    理  由
一、訊據被告乙○○矢口否認有重利犯行，辯稱：有在蘋果日報
    登廣告。甲○○於95年6月7日有來跟我借3萬元，約定利息
    1個月1千元，沒有預扣利息，本件我還沒有收利息。我們6
    月7日是約定可以借1個月，就是約1個月後，他要把利息、
    本金一起還給我。本來是約定7月7日要還我，結果6月20幾
    日的時候，他就說要先還我1千元的利息云云，後又辯稱：
    是與甲○○約定何時有錢何時還我云云。惟查：
（一）被告上揭業已收取5千元利息之重利犯行，業據證人甲○
      ○於偵訊證述：「第1期利息5千元，之後1個月1期，每期
      1 千元利息。（檢察官問：你除了第一期被預扣5千元，
      還有給付過多少利息給乙○○？）除了預扣的5千元，還
      有給付過1千元給乙○○」等語（偵卷第22頁），其於警
      詢亦供稱：「我於95年6月21日23時，在臺中市○區○○
      路與崇德路口遇警方盤查，盤查中警方詢問我在該處作何
      事？我就向警方表示因我向錢莊人員借錢，而錢莊人員一
      直向我催討利息錢，我被這利息逼的快走投無路，因害怕
      錢莊人員逼討，故今天向友人借新臺幣1000元（500元紙
      鈔1 張、100元紙鈔4張、50元硬幣1枚、10元硬幣5枚），
      與錢莊人員約在這路口要交款。隨後錢莊人員開車到達後
      ，我就當場把該利息錢交給他，並當場指證該嫌犯。‥‥
      ‥該丘姓經理就是警方所查之錢莊人員乙○○。‥‥第一
      次借款就是當日95年6月7日13時許，他去我家中商談後，
      當場我就向他表示要借現金3萬，但他要我當場簽定1張陸
      萬元的本票，並向我拿走身分證件及健保卡作質押，及第
      1期利息5千元，最後我借3萬實拿2萬5千元。‥‥10天為1
      期，1期利息為5千元，第1期利息5千元當時（7日）乙○
      ○就先拿去，並說以後如要繳交利息或還錢，就與他聯絡
      就可以等語，證人甲○○雖對第2期起之利息，係10天1期
      5千元，或係每月1期1千元，於警詢、偵訊之陳述不一，
      復於本院審理時並未到庭，惟其於警詢、偵訊均一再證稱
      確有預扣第1期利息5千元，指證歷歷，衡情甲○○係借款
      人，其與被告並無怨隙，其雖指證被告收取重利，惟民事
      上仍須返還向被告借貸之款項，又倘證人甲○○所述不實
      ，尚須負偽證重責，衡情其自無設詞誣陷被告必要，是證
      人甲○○上開陳述，應堪採信。此外，復有扣案票號TH00
      00000面額6萬元之本票1張在卷可稽。
（二）再證人甲○○向被告借款本金3萬元，每月1期，第1期利
      息5千元先行預扣等情，已如前述，是計算第1期利息部分
      利率已達月利率16.6%（即利息5000元除以本金30000元）
      ，是本件亦屬重利，其理亦明。至證人甲○○對第2期以
      後之利息，雖於警詢證述係10天1期利息5千元，於偵訊證
      述係每月1期利息1千元，而於警詢、偵訊證述不一，惟證
      人甲○○此部分偵訊證述與被告既自承1個月利息1千元部
      分相符，是本件就第2期以後之利息，應認係每月利息1千
      元，此部分尚難認屬重利，併此敘明。
（三）被告雖辯稱：並未預扣利息。本件尚未收到利息云云，惟
      依一般民間非銀行業者亦無親友關係之地下錢莊借貸慣例
      ，均有預扣利息，為公眾週知之事；被告對其有於本件放
      貸時自稱丘姓經理，且有在蘋果日報刊登出借款項之廣告
      等情，亦多次自承在卷（警卷第3頁、偵卷第6頁，本院卷
      第10、31頁），再參以被告自89年間即曾任職於財務管理
      顧問有限公司，負責催討債務事宜，並曾因催討債務之事
      經檢察官提起妨害自由之公訴，後經法院判決無罪等情，
      亦有臺灣高等法院被告前案紀錄表、臺灣彰化地方法院90
      年度訴字第866號判決在卷可佐，則由被告於本件放款刻
      意改稱他姓氏，未以真實姓名告知甲○○，且在蘋果日報
      刊登放貸廣告，及其曾於89年間即任職專責催討債務之工
      作，足見被告對放貸之事甚為專業，對一般民間非親友關
      係之地下錢放貸方式係預扣利息乙節自知之甚詳，衡情甲
      ○○見報紙廣告而與被告借款，二人非親非故，是本件放
      貸情節，以證人甲○○所述，被告有預扣利息乙節，與一
      般社會常情較為相符，自以證人甲○○所述較堪採信，被
      告空口否認，所辯顯非可採。
    本件事證明確，被告上揭犯行，堪以認定。
二、核被告乙○○所為，係犯刑法第344條之重利罪。爰審酌被
    告本件重利之利息、已取得之暴利金額為5千元，暨其犯罪
    之方法、手段及犯後態度等一切情狀，量處如主文所示之刑
    ，並諭知易科罰金之折算標準。扣案之現金1千元，係證人
    甲○○當場要支付予被告之第2期利息，而為警當場查獲，
    惟本件第2期利息係每月1期1千元，已如前述，是此部分尚
    難認係屬重利，亦非被告犯罪所得之金錢，自不予宣告沒收
    ，併此敘明。
三、又查，被告行為後，刑法業已於95年7月1日修正施行，其中
    ：
（一）修正後刑法第2條第1項規定，已將新舊法律適用之「從新
      從輕」原則，改採「從舊從輕」原則，而此規定僅係規範
      行為後法律變更所生新舊法律比較適用之準據法，並非實
      體刑罰法律，自不生行為後法律變更之比較適用之問題，
      應逕行適用新法第2條第1項之規定，為「從舊從輕」之比
      較。
（二）刑法第344條之重利罪，罰金刑部分係處銀元1000元以下
      罰金，依修正後刑法施行法增訂第1條之1之規定：「中華
      民國九十四年一月七日刑法修正施行後，刑法分則編所定
      罰金之貨幣單位為新臺幣。」「九十四年一月七日刑法修
      正時，刑法分則編未修正之條文定有罰金者，自九十四年
      一月七日刑法修正施行後，就其所定數額提高為三十倍。
      但七十二年六月二十六日至九十四年一月七日新增或修正
      之條文，就其所定數額提高為三倍。」及刑法第33條第5
      款修正為：「主刑之種類如下：‥‥五、罰金：新臺幣一
      千元以上，以百元計算之。」等規定觀之，依修正後之法
      律，刑法第344條之重利罪所得科處之罰金刑最高額為新
      臺幣30000元（1000元乘以30倍）、最低額為新臺幣1000
      元；而依被告行為時即修正前刑法第33條第5款規定之罰
      金最低額銀元1元計算，刑法第344條第1項之重利罪之罰
      金刑之最高額為銀元10000元（因提高10倍）即新臺幣300
      00元，最低額為銀元10元（因提高10倍）即新臺幣30元。
      因此，比較上述修正前、後之刑罰法律，自應以被告行為
      時即修正前刑法關於科處罰金刑之法律較有利於被告。
（三）修正前刑法第41條第1項前段規定：「犯最重本刑為5年以
      下有期徒刑以下之刑之罪，而受6個月以下有期徒刑或拘
      役之宣告，因身體、教育、職業、家庭之關係或其他正當
      事由，執行顯有困難者，得以1元以上3元以下折算1日，
      易科罰金。」又被告行為時之易科罰金折算標準，依修正
      前罰金罰鍰提高標準條例第2條前段（現已刪除）規定，
      就其原定數額提高為100倍折算1日，則本件被告行為時之
      易科罰金折算標準，應以銀元300元折算1日，經折算為新
      臺幣後，應以新臺幣900元折算為1日；再依裁判時即修正
      後刑法第41條第1項前段則規定：「犯最重本刑為5年以下
      有期徒刑以下之刑之罪，而受6個月以下有期徒刑或拘役
      之宣告者，得以新臺幣一千元、二千元或三千元折算一日
      ，易科罰金。」比較修正前後之易科罰金折算標準，以修
      正前刑法之規定，較有利於被告，則應依刑法第2條第1項
      前段，適用修正前刑法第41條第1項前段規定，定其折算
      標準。
據上論斷，應依刑事訴訟法第299條第1項前段，刑法第344條、
第2條第1項前段、修正前刑法第41條第1項前段，罰金罰鍰提高
標準條例第1條前段、修正前罰金罰鍰提高標準條例第2條，現行
法規所定貨幣單位折算新臺幣條例第2條，判決如主文。
中    華    民    國    95    年    10    月    31    日
                  刑事第十庭    審判長法  官  郭瑞祥
                                      法  官  江奇峰
                                      法  官  黃家慧
以上正本證明與原本無異。
如不服本判決，應於收受送達後10日內向本院提出上訴書狀（應
附繕本）。
                                      書記官  陳靖騰
中    華    民    國    95    年    10    月    31    日
中華民國刑法第344條（重利罪）乘他人急迫、輕率或無經驗貸
以金錢或其他物品，而取得與原本顯不相當之重利者，處1年以
下有期徒刑、拘役或科或併科1千元以下罰金。


司法院資訊處製作；財團法人民間司法改革基金會備份。
